【裁判字號】    90,上,240
【裁判日期】    901120
【裁判案由】    清償借款
【裁判全文】
臺灣高等法院臺中分院民事判決  九十年度上字第二四○號
      上  訴  人  甲○○
      法定代理人  許德南
      訴訟代理人  施淑華
右當事人間請求清償借款事件，上訴人對於中華民國九十年三月二十三日臺灣彰化地
方法院八十九年度訴字第一二六一號第一審判決提起上訴，本院判決如左：
    主    文
原判決廢棄。
被上訴人在第一審之訴及假執行之聲請駁回。
第一、二審訴訟費用由被上訴人負擔。
    事    實
甲、上訴人方面：
一、聲明：求為判決：(一)原判決廢棄。(二)被上訴人在第一審之訴駁回。(三)第一、二審
    訴訟費用由被上訴人負擔。
二、陳述：除與原判決記載相同者，茲引用之外，補稱：
    (一)原判決引用最高法院七十七年台上字第九四三號判例為據，為上訴人敗訴之理
      由，但上揭判例是就民國七十七年時之有關民法保證及民法有關規定而解釋，
      且是就民法第七百五十四條所定之判例，參閱該則判例被編為第七百五十四條
      之判例即明。如今民法保證乙節及民法第二百四十七條之一第三款既已分別修
      正及增訂，則衡諸新法規定之立法精神，應認為該則判例已無效，顯不能墨守
      舊規，否則新法之修正，豈非徒成具文？
    (二)查新修正之民法第二百四十七條之一規定依照當事人一方預定用於同類契約之
      條款而訂定之契約，為左列各款之約定，按其情形顯失公平者，該部分約定無
      效：一免除或減輕預定契約條款之當事人之責任者。二加重他方當事人之責任
      者。三使他方當事人拋棄權利或限制其行使權利者。四其他於他方當事人有重
      大不利益者。就定有期限之債務為保證者，如債權人允許主債務人延期清償時
      ，保證人除對於其延期已為同意外，不負保證責任，為民法第七百五十五條所
      明定，其立法意旨即認保證人既就定有清償期限之債務而為保證，若債權人自
      己拋棄期限之利益，應不使保證人因此而受不利之影響，今甲銀行與連帶保證
      人乙所訂立保證之定型化契約中記載：「銀行無須再行徵求保證人同意，得允
      許主債務人展期、延期清償」，該條款排除民法第七百五十五條保護保證人任
      意規定之適用，顯與該條保護保證人之立法意旨相矛盾，違反民法第二百四十
      七條之一第三款之規定應屬無效。民法第七百五十五條之立法意旨乃在保護保
      證人，以免主債務人自己拋棄期限利益，致使保證人遭受不利。今甲銀行片面
      考慮自己求償之方便，而以定型化契約排除民法第七百五十五條保護保證人規
      定之適用，顯與該條保護保證人之立法意旨相矛盾，有違誠信原則，故該條款
      應為無效。
    (三)上訴人為正美營造有限公司之保證人，是在民國八十三年九月廿九日，貸款之
      金額為三百萬元，但屬定期保證。系爭貸款係屬中期放款，中期放款即是每年
      應償還，正美營造有限公司是在民國八十三年四月十二日成立，上訴人為成立
      當時之股東兼董事，有該公司之最初章程在一審卷可憑。但該公司至民國八十
      五年六月十八日經修改章程及股東出資轉讓後，上訴人即已非股東，更非董事
      ，此亦有台灣省政府建設廳八十五年建三庚字第一八五○七一號函及有限公司
      變更登記事項卡足稽，而依據被上訴人公司之實務手冊規定第２之７頁規定凡
      放款之借戶為公司組織時，對於新貸或續約案件，均應查明其公司登記事項是
      否有所變更，上訴人早在八十五年六月十八日以後即非公司之董事或股東，被
      上訴人其後一再換單，而未再邀請上訴人為其連帶保證人，可見上訴人已非該
      筆款之保證人，依最初所訂之保證書，計有保證人秦正美、陳澄濱、上訴人甲
      ○○及陳世明等四人，其後每次延期清償時，連帶保證人即改以秦正美、陳耀
      新、陳澄清、劉淑換等從未再以上訴人為連帶保證人，而每次更換之借據左下
      端均有載明貸放科目為短期或中期放款，並載明初放日期為八十三年九月廿九
      日，可見系爭貸款是八十三年九月廿九日之延期放款，既然延期放款均未再通
      知上訴人，則上訴人即可免責，被上訴人所提出之借據是提出八十四年三月二
      十二日（為第一次延期），至八十四年三月廿三日換單時，則改由秦正美、陳
      耀新、陳澄清為連帶保證人時，即又有重新叫秦正美、陳耀新、陳澄清立保證
      書，由新立之保證書以觀，即可知舊保證書已無效。退步言之，縱使上訴人為
      連帶保證人，亦因被上訴人同意正美公司延期清償未徵得上訴人之同意，上訴
      人即可依民法第七百五十五條之規定，在事後得以主張免除保證責任，況系爭
      款項是在八十九年三月十六日所借，則上訴人依法即不必負責。經查被上訴人
      舊有之保證書雖有記載貴行無需再行徵求保證人同意允許主債務人延期清償，
      分期清償或更換擔保物，但新式保證書即刪除此條規定，益見原有條款因無效
      而不能適用，故上訴人對系爭款項顯不必負連帶責任。
    (四)依據被上訴人所提出之歷次借據以觀，左下角均有明載初放款日為八十三年九
      月廿九日，可見系爭借款從未更新，亦從未借新還舊，如有更新、借新還舊，
      則舊債務已因更新或借新還舊而消滅，在借據上即不必一再表明最初放款日。
      依據最高法院七十一年台上字第四八七六號判決要旨「消費借貸因金錢或其他
      代替物之交付而生效力，固為民法第四百七十五條所明定，但貸與物之交付不
      以現金交付為限，被上訴人業已轉帳方式將八十萬元貸款轉入上訴人陳秋霞之
      帳戶內以代交付，自發生與現金交付同等之效力，該上訴人當以未收到借款為
      抗辯，自非可採。」，被上訴人在第一、二審均已自認正美營造有限公司於每
      次換單，即書立借據時，均未實際向被上訴人借貸，被上訴人並未實際撥款存
      入正美營造公司之帳戶內，被上訴人只是在形式上重新書立借據而已，既然在
      書立新借據時未交付款項予正美營造公司用以償還舊債務，則新借貸契約即不
      生效力。故本件借貸契約仍屬當初所借之那一筆貸款，不能以被上訴人內部為
      簡化作業之手續，而不重新撥款，即認為新借貸契約已生效。根據銀行法第五
      條規定銀行依本法辦理授信，其期限在一年以內者，為短期信用。超過一年，
      而在七年以內者，為中期信用。超過七年者，為長期信用。查系爭借款是自民
      國八十二年三月十九日即貸放，是為短期放款，被上訴人延期清償，均未徵得
      上訴人之同意，則依上開規定，上訴人即可免除保證之責。系爭貸款在當初正
      美營造有限公司是向原告借三百萬元，八十五年十二月卅一日還本金壹拾萬元
      ，本金只剩二百九十萬元，八十六年九月卅日再還本金五萬元，本金剩二百八
      十五萬元，八十七年三月卅日再還本金五萬元，本金餘二百八十萬元，八十七
      年九月廿九日再還五萬元，本金餘二百七十五萬元，八十八年三月九日再還五
      萬元，本金餘二百七十萬元，八十八年五月四日再還本金三十萬元，本金餘二
      百四十萬元，八十八年九月十三日再還本金四十萬元，故本金只剩二百萬元，
      以上有放款利息收據及收入傳票在一審卷可證。既然銀行法已有明文規定，則
      焉能謂無中期放款，不能謂銀行法對被上訴人不適用，豈能謂中期放款一詞乃
      被上訴人內部作帳會計科目，如中期放款並非每年均應償還，則何以被上訴人
      每年均換單，一再更換保證人及借據。被上訴人謂系爭借款屬於不定期限之借
      款，顯不足採。
    (五)民法第七百五十四條所謂就連續發生之債務為保證而未定有期間者，保證人得
      隨時通知債權人終止保證契約。所謂連續債務，即一定期間內或不定期間陸續
      不斷的發生之債務之謂，例如租金、工資、住院之費用、隨時賒購之貸款等均
      是，該條所指者當為不定期間連續發生之債務，若雖為連續發生之債務，而有
      一定期間者，則不在此限。該條之規定不但需為連續發生之債務，未定有一定
      之期間，即保證本身，亦未定有期間始可，如無論何者一定有期間，自不得隨
      時終止保證契約，請參閱鄭玉波著民法債編各論下冊八六五、八六六頁。本件
      所定之保證書雖寫保證人對  貴行現在過去及將來所負之借款及其他一切債務
      以新台幣壹仟萬元為限額，負連帶清償之責任，但該保證書第三條又規定「貴
      行無需再行徵求保證人同意，允許主債務人延期清償。」，可見上訴人之保證
      雖在新台幣壹仟萬元之範圍內，但此僅為保證之最高限額而已，並非最高限額
      抵押權之性質，如為最高限額之抵押權在存續期間內所發生之債務當然在抵押
      人所負擔保之責任範圍內，然本件乃信用保證，保證書既是寫允許主債務人延
      期清償，不必徵求保證人之同意，可見上訴人所保證之借款乃定期之債務，否
      則何必約定延期不延期保證責任問題，既為延期，即表示指對定期債務而言，
      顯見上訴人所保證者為在新台幣壹仟萬元範圍內之信用定期借款，此再觀乎所
      立之歷次借據左下端均有載明是中短期之放款即明，最初為短期放款（即一年
      以下之借款），中期則為一年以上之借款，由最初短期放款改為中期放款即表
      示是延期放款，即由短期延長為中期，上訴人所保證者究為定期債務或不定期
      債務或連續發生之債務，理該以被上訴人所訴求判決之特定債務為斷，被上訴
      人所請求判決上訴人應就系爭借款既為定期中期借款負保證責任，則焉能謂系
      爭借款為不定期限或連續發生之債務？是被上訴人以保證書未載明上訴人所保
      證之債務為具體之定期債務，上訴人即應負無限連帶保證責任，顯有曲解法律
      。本案仍屬定期債務之保證，上訴人雖曾於民國八十九年三月十五日以存證信
      函向被上訴人表示終止保證契約，此是上訴人不諳法律，誤認為應適用民法第
      七百五十四條，才有此終止保證契約之表示，但實際上本案並無該條規定之適
      用，因該條是指就連續發生之債務為保證，而未定有期限，而本案並非連續發
      生之債務，是定期借款延期而已，顯不適用該條規定。原判決認為上訴人應適
      用該條之規定，上訴人則以為法院應依適當之法規判決，不能引用上訴人錯誤
      之主張及法律為判決之依據。
乙、被上訴人方面：
一、聲明：求為判決：(一)上訴駁回。(二)訴訟費用由上訴人負擔。
二、陳述：除與原判決記載相同者，茲引用之外，補稱：
    (一)訴外人正美營造有限公司於民國八十九年三月十六日所為之借款係一筆新借款
      ，而非民國八十三年九月二十九日所為借款期限之延長，自無適用民法第七百
      五十五條之餘地：
      １按被上訴人對舊借款之展期，均延用原借據，再由借款人及保證人另立「展
        期專用增補契約」，載明延期清償之意旨。而本件被上訴人持有正美營造有
        限公司民國八十九年三月十六日出具之新借據，記載新的借款期間為自民國
        八十九年三月十六日起至民國八十九年九月九日止，準此，足以證明該筆借
        款為一筆新借款而非舊借款之延期。
      ２借據左下端所記載「初放日期」係各筆借款首次核准貸放之日期，而該項資
        料之註記，是考慮日後萬一借款人發生逾期時，方便被上訴人內部管理單位
        用來統計及釐清各筆逾期放款「初放經理」之權責。
    (二)上訴人並非借據上之保證人，其與被上訴人所訂立之契約係最高限額保證契約
      ：
      １按上訴人既主張系爭保證書第三條之約定為無效，此為兩造所不爭執，惟上
        訴人又爰用此一無效之條款，主張系爭保證非屬最高限額保證，所為主張，
        顯屬自相矛盾！
      ２「按最高限額保證契約所擔保之債務，原不以保證人於借據或其債權憑證簽
        名為必要，故上訴人雖未於借據上簽名，與其連帶保證責任無關。尚不能以
        潘美源等人於借據上連帶保證人處簽名蓋章而上訴人未於借據簽名，即認係
        以潘美源為新保證人，用以更換上訴人之連帶保證人地位。」此有最高法院
        八十七年度台上字第八七九號判決可資參照。上訴人主張借據無其簽名，有
        免除其保證責任之意思，顯無可採。
      ３上訴人主張最高法院七十七年度台上字第九四三號判例於八十八年民法修訂
        後即應無效，然判例係彌補法律規定之不足，而判例具有其穩定性，其變更
        廢棄均需經嚴格的法定程序審核，始得為之，並非隨意妄認其失效即為失效
        ，而其附於某條判例之後，係為查閱之便利而設。是苟如上訴人之見解，則
        判例之精神、位階性將何以維護？
      ４上訴人與被上訴人所簽定之保證書，開宗明義清晰表示：「連帶保證人秦正
        美等（含上訴人）今向華南商業銀行股份有限公司連帶保證正美營造有限公
        司對貴行現在（包括過去所負現在尚未清償）及將來所負之借款、票款、透
        支、墊款、保證、損害賠償等及其他一切債務以新台幣壹仟萬元為限額（含
        本金及其利息、遲延利息、違約金、損害賠償及其他從屬於主債務之負擔）
        ，保證人負連帶清償之責任：：」足見雙方係就被上訴人與主債務人正美營
        造有限公司間所生一定債之關係範圍內之不特定債務，預定最高限額，由保
        證人即上訴人保證之契約。該契約雖未訂有期限，但保證人得隨時通知被上
        訴人終止保證契約。因此上訴人對於八十九年十一月十五日以存證信函通知
        被上訴人終止保證責任前所存在之債務，上訴人仍應負連帶保證責任。上訴
        人既簽立保證契約在先，又曾以存證信函為終止之意思表示，足資認定上訴
        人對所負保證責任之性質有所了解，若任其一再以「不諳法律」為由，否認
        保證之事實，則國家設置法律何用？
    (三)查銀行法第五條係對授信種類依「期限別」為定義標準，而區分為短期信用、
      中期信用、長期信用。
      １上訴人稱系爭貸款係屬「中期放款」，而中期放款即是「每年應償還」等語
        ，按「中期放款」一詞，乃被上訴人內部作帳之會計科目，其性質上為何，
        自係被上訴人內部之規定，抑且依銀行法規定亦無「每年應償還」之情事，
        上訴人所為主張，顯屬無據。
      ２訴外人正美營造有限公司民國八十九年三月十六日所為之借款，其借款期間
        為自民國八十九年三月十六日起至民國八十九年九月九日止，其借款期間雖
        為短期（一年以內），而被上訴人內部帳務處理，將該筆借款視為「中期放
        款」，是評量正美營造有限公司對該筆借款，實係以「中期週轉資金」型態
        在做運用，為配合被上訴人計算「資本適足率」之準確性，認為應以中期放
        款科目列帳，方能詳實反映出銀行自有資本與風險性資產比率。（註：自有
        資本與風險性資產比率即前述資本適足率，此係國際清算銀行Bank     For
        International  Settlement，簡稱BIS，為充實銀行資本，建全國際銀行財
        務結構與穩定國際金融，於一九八八年發布銀行自有資本與風險性資產比率
        之計算標準，並要求從事國際金融業務之銀行，在一九九二年以前須達成其
        所設定8%標準。）由於銀行授信資產（即風險性資產之一部分）中對於擔保
        品之有無、擔保品之種類、資金需求期間之長短，均設有不同的風險權數，
        是故，對正美營造有限公司之借款，以「中期放款」作帳，係有其必要性，
        且無任何不當。
      ３上訴人認為被上訴人違反銀行法，然銀行法第五條並非一強制性規定，縱退
        萬步言，被上訴人將借款期間在一年以內之放款，以中期放款列帳，有所不
        妥，此請上訴人在空泛指責之餘，提出銀行法對此有關罰則之規定。
    (四)根據被上訴人實務手冊（授信業務篇）第二章第七頁之規定：凡放款之借戶為
      公司組織時對於新貸或續約案件，均應查明其公司登記事項是否有所變更，上
      訴人雖於民國八十五年六月十八日以後已非正美營造有限公司之董事或股東，
      惟上訴人並未於當時向被上訴人為終止系爭保證契約之意思表示。且被上訴人
      實務手冊中前述之規定係在於強調徵信調查不能流於形式只抄襲舊有資料，必
      須確實進行查證，並未排除非公司之董事或股東即不得為保證人或不須再負保
      證責任之意，實顯而易見。因此根據上訴人與被上訴人所簽定之前開保證書，
      上訴人對於八十九年十一月十五日以存證信函通知被上訴人終止保證責任前所
      存在之債務，上訴人仍應負連帶保證責任。
    (五)有關借據背面所記載借戶還本繳息記錄，係於借款人有還本或繳息事實時，由
      承辦人員收取款項並做成記錄後，再交由主管人員檢核蓋章以為牽制，此一作
      業流程在帳務正確性的要求，及防範弊端發生上，對終日以處理金錢為業之銀
      行業者，具有重要意義。而對於已經清償之借據，借款人當然可於還款後取回
      ，惟並未於清償之後即要求取回者為數仍多（或因前述作業流程，借款人需要
      一段時間等待；或因借款人認為有無清償乃一事實，是否有必要取回借據，並
      不重要）。上訴人再三以借據是否留在被上訴人處，所為之種種質疑與臆測，
      顯然不具任何意義。
    (六)被上訴人公司成立迄今數十年來，期間有關借貸作業之規定不知凡幾，上訴人
      既無法明確指出其所要求被上訴人之「規定」究竟為何？且根據民事訴訟法第
      二七七條規定：當事人主張有利於己之事實者，就其事實有舉證之責任。上訴
      人一再要求被上訴人提出各種證明，要求內容卻又流於空泛，對被上訴人實有
      失公平。
    (七)末查，系爭保證契約確經雙方當事人意思表示一致而成立，依據民法第七五四
      條之規定，上訴人對於在民國八十九年三月十五日以存證信函向被上訴人為終
      止保證契約之意思表示前，所存在之債務須負連帶保證責任，上訴人所為主張
      顯屬無據，為此特具狀請鈞院鑒核，賜判如答辯聲明，以維權益，實感德便。
三、證據：提出展期專用增補契約影本一份為證。
    理    由
一、本件被上訴人起訴主張兩造於民國（下同）八十三年九月二十七日簽訂保證契約
    （下稱系爭保證契約），約定上訴人為訴外人正美營造有限公司（下稱正美公司
    ）對於被上訴人現在及將來所負一切債務，在新台幣（下同）一千萬元為限額，
    負連帶保證責任，嗣訴外人正美公司於八十九年三月十六日向被上訴人借用二百
    萬元（下稱系爭債務），約定期間自八十九年三月十六日起至八十九年九月九日
    止，利息按年息百分之九．二二五計算，逾期清償在六個月以內者，按上開利率
    百分之十，超過六個月者，按上開利率百分之二十計付違約金，正美公司自八十
    九年七月十六日起即未付利息，屢經催討，本利迄未清償，為此依保證之法律關
    係提起本訴，求為命上訴人給付二百萬元及利息、違約金之判決。上訴人則以其
    所保證者係正美公司八十三年九月二十九日之三百萬元貸款，該貸款早已到期，
    被上訴人未經上訴人同意允正美公司延期清償，上訴人自無庸負保證責任，又正
    美公司八十九年三月十六日之借款（以下稱系爭債務），被上訴人並未真正交付
    金錢予正美公司，消費借貸關係未成立，且其時上訴人已非正美公司之股東，被
    上訴人又已新立保證書，上訴人並未在新保證書上任保證人，自亦無須負保證責
    任等語，資為抗辯。
二、被上訴人主張兩造訂立系爭保證契約、訴外人正美公司自八十三年九月二十九日
    貸款三百萬元、迄今仍有貸款二百萬元未清償等情，業經提出保證書、授信約定
    書（以上附於台灣彰化方法院八十九年度促字第一九０一四號卷第五至第九頁）
    、歷次借據六件、轉帳支出傳票、收入傳票（以上附於原審卷四十七至七十六頁
    ）等件為證，上訴人亦自認訂立系爭保證契約，且對於訴外人正美公司尚有借款
    二百萬元未還等情亦不爭執，堪信被上訴人此部份主張為真實。茲上訴人既以前
    詞置辯，則兩造之爭點，即在於系爭八十九年三月十六日之借款是否為八十三年
    九月二十九日借款之延期或為新的消費借貸契約？如為舊債務之延續，上訴人是
    否仍應負連帶保證責任？
三、按保證人與債權人約定就債權人與主債務人間所生一定債之關係範圍內之不特定
    債務，預定最高限額，由保證人保證之契約，學說上稱為最高限額保證。此種保
    證契約如定有期間，在該期間內所生約定範圍內之債務，不逾最高限額者，均為
    保證契約效力所及；如未定期間，保證契約在未經保證人依民法第七百五十四條
    規定終止或有其他消滅原因以前，所生約定範圍內之債務，亦同。故在該保證契
    約有效期間內，已發生約定範圍內之債務，縱因清償或其他事由而減少或消滅，
    該保證契約依然有效，嗣後所生約定範圍內之債務，於不逾最高限額者，債權人
    仍得請求保證人履行保證責任。最高法院七十七年度台上字第九四三號著有判例
    。本件系爭保證契約載明：「連帶保證人秦正美等（含上訴人、及訴外人陳澄濱
    、陳世明）今向華南商業銀行連帶保證正美公司對貴行現在（包括過去所負現在
    尚未清償）及將來所負之借款、票款、透支、墊款、保證、損害賠償等及其他一
    切債務以一千萬元為限額（含本金及其利息、遲延利息、違約金、損害賠償及其
    他從屬於主債務之負擔），保證人負連帶清償之責任……」等語，雖可認兩造所
    約定係就債權人即被上訴人與主債務人即訴外人正美公司間所生一定債之關係範
    圍內之不特定債務，預定最高限額，由保證人即上訴人保證之契約，系爭保證契
    約即屬學說上及上述最高法院判例所稱之最高限額保證，雖被上訴人與訴外人正
    美公司間實際上僅發生系爭債務之一筆借款債務（詳如後述），仍無礙其係最高
    限額保證契約之性質，並非被上訴人與訴外人正美公司間實際上僅發生系爭債務
    之一筆借款債務，而使系爭最高限額保證契約轉變為普通保證契約，上訴人抗辯
    稱系爭保證係就特定債務所為之保證等情，固不可採信，然此應係指在一定限額
    內次第發生之各個債務，只要其總額不逾一千萬元，即在上訴人所連帶保證之範
    圍內，然依系爭保證契約第三條既規定「貴行無需再行徵求保證人同意，允許主
    債務人延期清償。」（此約定雖為無效如後述，然系爭保證契約中有此條文，亦
    可因此看出債務之是否定期），可見上訴人之保證雖在壹仟萬元之範圍內，但此
    僅為保證之最高限額而已，而既有延期約定，可知上訴人所保證之每一筆借款乃
    定期之債務，否則何必約定延期與否與保證責任之關係，既有延期問題，即表示
    系爭保證契約係對定期債務而言，而被上訴人對正美公司於八十三年九月二十七
    日所借之三百萬元為定期借款一節復不爭執，僅一再主張為「借新還舊」，而非
    「延期清償」，故本件正美公司八十三年九月二十七日之借款為定期債務，堪予
    認定。
四、上訴人辯稱系爭債務係訴外人正美公司於八十三年九月二十九日所為借款債務，
    經被上訴人同意部分延期清償等情，經查依被上訴人所提出之借據影本六紙及轉
    帳支出傳票、收入傳票影本共二十四張（原審卷第四十七至七十六頁）所載，自
    八十三年九月二十九日以降，正美公司書立借據之日期各為八十四年三月二十二
    日、八十四年九月三十日、八十五年三月二十七日、八十五年十月十一日、八十
    六年三月十七日、八十六年九月三十日、八十七年三月三十日、八十七年九月二
    十九日、八十八年三月九日、八十八年九月十五日及八十九年三月十六日，其中
    八十六年三月十七日、八十六年九月三十日、八十七年三月三十日、八十七年九
    月二十九日及八十八年九月十五日部分，雖被上訴人未拿出相關借據，然依被上
    訴人所提出各該次之轉帳支出傳票、收入傳票觀之，足認正美公司確有上開共十
    一次之簽立借據行為，而依上開被上訴人所提出之借據影本，借款期間均為六個
    月，且上開十一次之借據，時間上剛好均為六個月之銜接，又借據上之貸放帳號
    均為「0000000」，初放日均記為「八十三年九月二十九日」，而「轉期
    次數」於八十四年三月二十二日之借據記為「一」，其他五張借據依時間之先後
    ，依次記為「二」「三」「四」「九」「十一」等字樣，核與正美公司簽立上開
    十一張借據之次數相一致，應認上開十一次，均為八十三年九月二十九日同一筆
    借款之展期，否則應另編借款帳號，而不致與系爭借款之帳號相同，且被上訴人
    亦自承第二次借款以後包括系爭債務均未實際交付款項，即未實際撥款入正美公
    司之帳戶（本院第七十二頁），依民法第四百七十四條第一項所定，「稱消費借
    貸者，謂當事人一方移轉金錢或其他代替物之所有權於他方，而約定他方以種類
    、品質、數量相同之物返還之契約。」，本件被上訴人自八十四年三月二十二日
    以後十一次，以迄本件系爭債務，既均未實際撥款予正美公司，實難認被上訴人
    與正美公司間另外成立新消費借貸關係，而應認上訴人所辯系爭債務係八十三年
    九月二十九日之借款，因被上訴人同意正美公司延期清償而來一節，應足採信，
    被上訴人雖主張其所提之借據影本背面均已註記各該次之借款均已清償，而本金
    為零云云，然此係因各次借據上之借款期間均為六個月，銀行內部作業為符合借
    據所載之處理方式，且銀行為確保其所貸放之款項能完全受償，於到期時更換同
    額之債權憑證，乃金融業普遍存在之商業習慣，尚難以此認非八十三年九月二十
    九日借款之展期；又雖金額部分，在八十五年十月十一日之借據改為二百九十五
    萬元，八十六年三月十七日之借據改為二百九十萬元，八十七年三月三十日之借
    據改為二百八十萬元，八十七年九月二十九日之借據改為二百七十五萬元，八十
    八年三月九日之借據改為二百七十萬元，八十八年九月十五日之借據再改為二百
    萬元，然此乃正美公司陸續清償部分借款所致，亦難因此金額之變動而認係新的
    消費借貸關係；另被上訴人雖提出「展期專用增補契約」（本院卷第六十四頁）
    以資證明如係展期，應另訂該增補契約云云，然是否延期清償，是否成立新的消
    費借貸關係，並非單一是否訂立「展期專用增補契約」為斷，本院依前開證據資
    料既已足認定本件系爭債務為舊債務之延續，則正美公司雖未簽立「展期專用增
    補契約」，實不足採為有利於被上訴人之證據。
五、依新修正之民法第二百四十七條之一規定「依照當事人一方預定用於同類契約之
    條款而訂定之契約，為左列各款之約定，按其情形顯失公平者，該部分約定無效
    ：一免除或減輕預定契約條款之當事人之責任者。二加重他方當事人之責任者。
    三使他方當事人拋棄權利或限制其行使權利者。四其他於他方當事人有重大不利
    益者」。而「就定有期限之債務為保證者，如債權人允許主債務人延期清償時，
    保證人除對於其延期已為同意外，不負保證責任」。按「本節所規定保證人之權
    利，除法律另有規定外，不得預先拋棄。」又按修正之民法第七百三十九條之一
    之規定，「於民法債編修正施行前成立之保證，亦適用之。」民法第七百五十五
    條、第七百三十九條之一、民法債篇施行法第三十三條分別定有明文。本件依兩
    造自認之系爭保證契約第三條雖約定：「貴行無須再行徵求保證人同意，得逕自
    拋棄擔保物權之全部或一部，或允許主債務人延期清償、分期清償或更換擔保物
    。」但該使保證人預先拋棄免責權之約定，因違反上述法律規定，且本件系爭保
    證契約又屬法律上之定型化契約，故依民法第二百四十七條之一第三款規定，此
    預先拋棄免責權之約定應屬無效。
六、依民法第七百五十四條所謂「就連續發生之債務為保證而未定有期間者，保證人
    得隨時通知債權人終止保證契約。」似應認本件上訴人得隨時通知被上訴人終止
    保證契約，而無損於保證人之權利，然行使權利，履行義務，應依誠實及信用方
    法．民法第一百四十八條第二項定有明文。本件上訴人固於八十三年九月二十七
    日簽具保證書及對保簽章時同意就正美公司對被上訴人所負之一切債務，以本金
    一千萬元為限額與正美公司連帶負全部償付之責任等語，惟依被上訴人提出六張
    借據（包括系爭債務）內容，上訴人並未在六張借據之連帶保證人部分簽名或蓋
    章，被上訴人亦自承八十四年三月二十二日以後之借據即未再找上訴人任連帶保
    證人，則正美公司先後十一次與被上訴人間換單，簽立借據，即延期清償之行為
    ，上訴人全不知情，就上訴人所瞭解者，係其所保證之正美公司之債務僅八十三
    年九月二十七日之三百萬元，且已因逾六個月期限，被上訴人復未通知其連帶清
    償，而認正美公司已自行清償，而不須負保證責任，是以就被上訴人多次同意正
    美公司延期清償部分，直至八十九年三月十六日，上訴人自無法審酌本身財力是
    否尚足以償付正美公司對被上訴人所負之債務，亦無從審酌正美公司八十九年間
    之財務狀況，並於適當時機行使民法第七百五十四條第二項之保證人通知被上訴
    人終止保證契約之權利，亦使被上訴人核貸系爭債務時，對正美公司及其他連帶
    保證人日後清償能力之評估發生錯誤，衍生被上訴人之放款無法回收之經營風險
    。況上訴人原於八十三年九月二十七日簽具保證書及對保簽章，其當時同意為連
    帶保證時，其自身及正美公司之財力與八十九年三月十六日以後之財力是否相當
    ，攸關上訴人是否仍有繼續擔任正美公司系爭債務連帶保證人之意願，被上訴人
    既未舉證證明上訴人於各次換單時均知悉上情或曾分別通知，亦未要求上訴人在
    嗣後之十一紙借據之連帶保證人欄簽名或蓋章，無異限制上訴人行使終止保證契
    約之權利，事後因正美公司無法清償系爭債務時，始依保證契約訴請上訴人應負
    連帶保證人之全部清償責任，被上訴人之行使權利顯然違反誠實信用原則，且其
    預先拋棄保證人免責權之約定亦違反民法第七百三十九條之一之強制禁止規定，
    應認為無效。從而，被上訴人請求上訴人對其未經上訴人同意，延期清償之主債
    務人對其未經上訴人同意，延期清償之主債務人債務負連帶保證責任，即屬無據
    。
七、綜上所述，上訴人抗辯本件系爭債務係延期清償而來，其無庸負連帶保證責任，
    自屬可信，被上訴人主張系爭債務係新的消費借貸關係為不足採。從而，被上訴
    人本於連帶保證之法律關係，請求上訴人給付為無理由，不應准許。其假執行之
    聲請亦失所附麗，應併予駁回。原審判命上訴人給付二百萬元及利息、違約金，
    並為假執行之宣告，自有未洽。上訴意旨指摘原判決不當，求予廢棄改判，為有
    理由。自應由本院予以廢棄改判，如主文第二項所示。
八、本件事證已明，上訴人另辯稱其早已非正美公司股東，被上訴人陳述有關「中期
    放款」之記載緣由，及兩造其餘攻擊防禦方法均與本院之認定不生影響，爰不一
    一論列。
據上論結，本件上訴為有理由，依民事訴訟法第四百五十條、第七十八條，判決如主
文。
中      華      民      國    九十      年     十一     月     二十     日
~B1民事第二庭審判長法  官  童有德
~B2                法  官  黃永泉
~B3                法  官  蔡秉宸
右為正本係照原本作成。
如對本判決上訴，須於收受判決送達後二十日內向本院提出上訴書狀，其未表明上訴
理由者，應於提出上訴後二十日內向本院提出上訴理由書（須按他造人數附具繕本）
，並繳納送達用雙掛號郵票拾份（每份參拾肆元）。
上訴時應提出委任律師或具有律師資格之人之委任狀；委任有律師資格者，另應附具
律師及格證書及釋明委任人與受任人有民事訴訟法第四百六十六條之一第一項但書或
第二項（詳附註）所定關係之釋明文書影本。
~B                書記官  蕭玉真
中      華      民      國    九十      年     十一     月    二十一    日
附註：
民事訴訟法第四百六十六條之一（第一項、第二項）
對於第二審判決上訴，上訴人應委任律師為訴訟代理人。但上訴人或其法定代理人具
有律師資格者，不在此限。
上訴人之配偶、三親等內之血親、二親等內之姻親，或上訴人為法人、中央或地方機
關時，其所屬專任人員具有律師資格並經法院認為適當者，亦得為第三審訴訟代理人
。
                                                                        Ｂ


司法院資訊處製作；財團法人民間司法改革基金會備份。
